【裁判字號】    97,上,54
【裁判日期】    980513
【裁判案由】    確認土地抵押權不存在等
【裁判全文】
臺灣高等法院花蓮分院民事判決            97年度上字第54號
上  訴  人  丙○○
被  上訴人  丁○○
訴訟代理人  甲○○
被  上訴人  乙○○
                        號
兼訴訟代理人  陳啟
上列當事人間請求確認土地抵押權不存在等事件，上訴人對於臺
灣花蓮地方法院中華民國97年10月24日97年度訴字第151 號第一
審判決提起上訴，本院於民國98年4月29日辯論終結，判決如下
：
    主      文
上訴駁回。
第二審訴訟費用由上訴人負擔。
    事實及理由
甲、程序方面
一、被上訴人丁○○經合法通知，未於言詞辯論期日到庭（參本
    院卷第37、200頁），核無民事訴訟法第386條所列各款情形
    ，爰依上訴人之聲請，由其一造辯論而為判決。
二、按訴狀送達後，原告不得將原訴變更或追加他訴。但被告於
    訴之變更或追加無異議，而為本案之言詞辯論者，視為同意
    變更或追加。民事訴訟法第255條第2項定有明文。本件原係
    陳1人起訴請求，嗣因系爭土地變更為被上訴人3人所共
    有，乃追加其餘2 人為原告（原審卷第25頁），原上訴人即
    被告陳俞樺就前開訴之追加，無異議而為本案之言詞辯論，
    依據前述說明，本件訴之追加，應予准許。
三、次按參加人經兩造同意，得代其所輔助之當事人承當訴訟。
    參加人承當訴訟，其所輔助之當事人，脫離訴訟。但本案判
    決，對於脫離之當事人，仍有效力。民事訴訟法第64條亦有
    明文。被上訴人原起訴確認陳俞樺對被上訴人所有系爭土地
    上設定之抵押權不存在，並請求塗銷，訴訟繫屬中，陳俞樺
    將系爭抵押權移轉登記在丙○○名下，丙○○於原審聲明參
    加訴訟，上訴後則聲明承當訴訟，並經陳俞樺及被上訴人同
    意（見本院卷第39、56、74頁），經核無不合，故本件准由
    丙○○承當訴訟，陳俞樺脫離訴訟。
乙、實體方面
一、被上訴人主張：
  (一)訴外人張峰嚴於民國74年間因政府將實施區域計畫，率先將
    坐落花蓮縣吉安鄉○○段4025地號農地（下稱系爭土地）建
    築房屋4 棟出售，後因無法如期完工取得使用執照，土地及
    房屋被債權人拍賣。被上訴人陳（下稱陳）當時為
    替張峰嚴及購屋主解決燃眉之急，遂用母親陳余昌名義代張
    峰嚴及購屋主投標買下系爭土地及其上房屋4 棟。取得房屋
    所有權後以原價將房屋再次移轉為原購屋人名下，惟系爭土
    地因為農地，依當時法令無法辦理分割及移轉手續，為解決
    無法移轉問題，於82年間經張峰嚴及購屋主等三方協商依法
    定利率，按月分期給付陳投標金，同時由陳提供系
    爭土地所有權全部，設定新台幣（下同）800 萬元抵押權予
    黃千芳、陳俞樺、吳美妹、乙○○4人，債權額比例各1/4，
    以保障渠等給付價金完畢後基地過戶，此由抵押權設定契約
    書約定事項記明「本件抵押係房屋基地擔保（範包括門牌：
    吉安鄉干城村干城45-90、45-91、45-92、45-93號等房屋四
    棟」可證。因黃千芳於79年8 月14日與張峰嚴簽約購買系爭
    土地上編號A6房屋1 棟，係以陳俞樺之名義買受，陳啟遂
    在黃千芳提供陳俞樺身分證後亦一併設定抵押權予陳俞樺，
    實則黃千芳、陳俞樺於系爭抵押權擔保者僅A6建物即門牌吉
    安鄉干城村干城45-93號房屋1棟而已。嗣後黃千芳因無法清
    償被上訴人丁○○之債務，故將登記其名下之抵押權及干城
    45-93 號房屋讓與丁○○抵償債務。而被上訴人乙○○、丁
    ○○因與陳達成給付土地價金之簽約，故各取得系爭土
    地所有權應有部分1/4。
  (二)被上訴人陳啟與陳俞樺素不相識，亦未曾有任何金錢往來
    ，更無任何債務關係存在，故就設定抵押權一事，全係由黃
    千芳提供陳俞樺身分證供設定之用，始有系爭抵押權之設定
    。兩造間本無任何債權關係存在，即系爭抵押權並無法律關
    係成立之事實，其抵押權之登記有礙所有權之完整，故有訴
    請確認抵押債權不存在及塗銷抵押權登記之必要。被上訴人
    陳啟於起訴前曾多次發函要求陳俞樺塗銷登記，惟陳俞樺
    置之不理，並將系爭抵押權讓與上訴人。
  (三)爰提起本訴，聲明：確認上訴人對被上訴人所有坐落花蓮縣
    吉安鄉○○段4025地號土地所有權全部，於81年9 月30日所
    設定債權金額800萬元、債權額比例1/4之、債務人陳余昌之
    抵押權所擔保之債權不存在；上訴人應將前項土地抵押權塗
    銷。對於本件上訴之答辯則為駁回上訴。
二、上訴人則以：
  (一)系爭土地既不能分割又不能蓋屋，陳為法學士專業代書
    與張峰嚴包藏禍心，詐欺無知婦女以系爭土地興建房屋4 棟
    ，受害者有陳俞樺、黃千芳、乙○○、吳美妹，向其等收取
    現金，並誆稱尾款未付清可以向銀行辦理貸款。迄今既無權
    狀、土地亦無法分割登記，延宕17年未能解決。
  (二)系爭土地於79年4月4日遭法院查封、拍賣，陳卻隱匿系
    爭土地所有權人張峰嚴之權狀，並且以張峰嚴名義將系爭土
    地出售給前揭受害人。79年8 月14日陳為陳俞樺與張峰
    嚴簽立系爭土地與門牌干城45-90 號房屋買賣契約書，載明
    買賣總價款110 萬元，陳俞樺已將款項全部付清，日後陳
    代理陳余昌標購系爭房地。由前揭事證足堪證明，陳
    與張峰嚴為合夥關係，其2 人向陳俞樺、黃千芳、吳美妹、
    乙○○收取價金，之後陳知道代辦所有權登記、貸款為
    不可能之事，不得不將系爭土地於81年9 月30日設定抵押權
    予4人，藉以保障4人權益。
  (三)系爭抵押權於81年9 月29日由陳送件辦理登記，然由於
    陳代辦抵押權設定時並無製作債權憑證予陳俞樺致供擔
    保之債權無以附麗，然陳俞樺既已付清全部買賣價金予張峰
    嚴，且「買賣契約書」、「讓渡合約書」均是陳筆跡，
    兩造間即有債權關係之存在。陳俞樺於取得系爭抵押權後裝
    潢房屋居住達5 年，至85年初將系爭房地權利抵償債務予丙
    ○○等語置辯。並於原審聲明駁回被上訴人之訴。
  (四)原審判決陳俞樺敗訴後，陳俞樺提起上訴，補充陳述略以：
    黃千芳先於79年8 月14日代理陳俞樺與張峰嚴簽訂房地買賣
    契約書，購買A6號房地，之後黃千芳於80年3 月26日與余美
    玉簽具讓渡合約書購買A3房地，亦即黃千芳與陳俞樺分別購
    買房地各1棟，嗣渠母女房屋交換，原編號A3干城45-90號房
    屋為陳俞樺所有，原編號A6干城45-93 房屋則為黃千芳所有
    。81年9月29日收件花登字第28605號抵押權設定之權利人有
    黃千芳、陳俞樺、乙○○、吳美妹，權利範圍各1/4 。嗣黃
    千芳將抵押權讓與登記予丁○○、陳俞樺將抵押權讓與丙○
    ○，然被上訴人陳啟對前揭黃千芳、乙○○、吳美妹抵押
    權設定登記及債權存在均不爭執，唯獨對陳俞樺抵押權存在
    有爭議，令人匪夷所思。且因陳啟辦理繼承陳余昌土地所
    有權後，陳啟已分別為被上訴人丁○○及乙○○完成1/4
    土地所有權移轉登記給渠等，卻未依陳俞樺與張峰嚴買賣契
    約暨系爭抵押權設定契約書約定將1/4 土地所有權移轉予陳
    俞樺，反而訴請確認系爭抵押權不存在。然依抵押權設定契
    約書中約定以外事項載明：「本件抵押係房屋基地擔保（範
    圍包括門牌吉安鄉干城村干城45-90、45-91、45-92、45-93
    號等房屋四棟）」，暨「抵押權人陳俞樺，設定人兼債務人
    陳余昌」，已可認定陳俞樺因有與訴外人張峰嚴間買賣系爭
    土地及其上房屋1 棟之事實，為確保債權存在，以「反設定
    」陳余昌土地所有權作為陳俞樺執有系爭抵押權所擔保之債
    權憑證，原判決不當，爰提起上訴，聲明：原判決廢棄，廢
    棄部分，駁回被上訴人於原審之訴。
三、經查，被上訴人主張系爭土地為被上訴人共有，陳、乙
    ○○、丁○○所有權應有部分各為1/2、1/4、1/4 ，陳俞樺
    對系爭土地上有金額800萬元、債權比例1/4之抵押權登記等
    事實，已據其提出與所述相符之土地登記簿謄本可參（見原
    審卷第27至31頁），並為上訴人所不爭。上訴人抗辯其於97
    年8 月29日受讓系爭抵押權，亦據其提出他項權利證明書、
    土地登記申請書，及依民法第297條第1項通知債務人即被上
    訴人陳啟之存證信函等件為證（見原審卷第48、50頁、本
    院卷第13至16頁），被上訴人陳啟雖質疑系爭抵押權讓與
    之真實性，惟系爭抵押權既未經起訴確認為無效並經塗銷，
    丙○○執此抗辯其為系爭抵押權之受讓人，參加本件訴訟後
    聲明承當訴訟，核無不合。
四、按確認法律關係不存在之訴，如被告主張其法律關係存在時
    ，應由被告負舉證責任，最高法院42年台上字第170 號判例
    意旨可資參照。又抵押權為不動產物權，依民法第758 條規
    定，其設定非經登記不生效力，故抵押權人僅能依設定登記
    內容行使其權利（最高法院79年度台上字第44號判決足參）
    。本件被上訴人主張陳俞樺對於系爭土地上之抵押債權並不
    存在，丙○○自無主張行使權利可言，依據前述說明，上訴
    人即應就其前手陳俞樺對抵押權登記之債務人即陳余昌有抵
    押權所擔保之債權存在事實，負舉證責任。
  (一)經查，本案抵押權設定契約書上聲請登記以外約定事項欄載
    明「本件抵押係房屋基地擔保（範圍包括門牌吉安鄉干城村
    干城45-90、45-91、45-92、45-93號等房屋四棟）」，亦即
    抵押權設定時所欲擔保之債權乃前揭房屋買受人請求基地移
    轉過戶之權利。上訴人固主張陳俞樺前曾於79年8 月14日向
    張峰嚴購買房屋1棟，已付清價款110萬元，並提出該買賣契
    約書（原審卷第64頁）為證；另於上訴書狀謂：「買賣價款
    110 萬元已全部給付張峰嚴，且因陳啟擔任代書，為保障
    上訴人購買房地『干城45-90號 』之債權，而辦理系爭抵押
    權設定登記」（參本院卷第3 頁上訴狀）。然依上訴人提出
    之79年8 月14日買賣契約書記載，該標的物明確記載為系爭
    土地上『A6』建物，此對照上訴人所提之80年3 月26日余美
    玉與黃千芳簽立之讓渡合約書（原審卷第66、67頁）記載，
    系爭土地『上A3』建物，門牌為『干城45-90 號』，可知陳
    俞樺名義買受之A6建物，絕非門牌干城45-90 號之房屋，且
    上訴人於本院98年3 月25日準備程序中對於本院詢問「如何
    確定陳俞樺是45之93房屋之所有權人？」，亦答稱「79年8
    月14日的買賣契約書上記載陳俞樺與張峰嚴買賣A6的房屋」
    （見本院卷第192 頁），更可確認前揭買賣契約書上標的物
    A6建物係指干城45-93號房屋。
  (二)再查，系爭土地及其上建物4 棟因遭法院查封、拍賣，張峰
    嚴為履行其出賣人之義務，曾於80年3 月21日向購屋主出具
    保證書，保證將標回或向拍定人買回系爭土地及其上建物4
    棟，當時黃千芳係以其為A6房屋承購人之身分加以簽名確認
    ，嗣並於其起訴陳啟移轉干城45-90 號房屋及基地之民事
    訴訟中提出該保證書為證（參台灣花蓮地方法院91年度訴字
    第93號案卷第9、10 頁），堪信該保證書為真正。之後系爭
    土地及其上建物4 棟果然為張峰嚴所委託之陳啟以陳余昌
    名義得標，並繳清價金149萬7,000元取得權利移轉證明書後
    辦理登記（參原審卷第59、60土地登記簿、63頁權利移登證
    明書記載），張峰嚴再於80年8月9日與系爭土地及其上建物
    之3 位買受人吳美妹、乙○○、黃千芳簽立協議書（參原審
    卷68至71頁），約定系爭房地應予整修及應付尾款事項，黃
    千芳斯時亦係以干城45-93 號房地買受人名義簽約，可知黃
    千芳雖以陳俞樺之名義買受A6建物即門牌干城45-93 號房屋
    ，惟其後其本人仍以購買人身分與張峰嚴洽談買賣之相關事
    宜。之後干城45-93 號房屋，並在黃千芳積欠丁○○本票債
    務之情形下，先於91年10月7 日將黃千芳於系爭土地上登記
    之800萬元抵押權、權利範圍1/4轉與登記予丁○○，再於92
    年3月28日將干城45-93號房屋移轉登記予丁○○等情，有土
    地登記申請書、他項權利移轉變更契約書（本院卷第9 至13
    頁），並經本院調取台灣花蓮地方法院檢察署96年度偵字第
    5314號偽造文書全卷查核屬實。嗣因丁○○代償黃千芳先前
    所欠干城45-93 號房屋餘款，陳啟遂將系爭土地應有部分
    1/4移轉登記予丁○○名下，使干城45-93房屋與基地歸於同
    一，至此黃千芳以陳俞樺名義買受之A6建物即干城45-93 號
    房屋已無抵押權設定時所稱擔保基地移轉之債權存在。
  (三)上訴人雖以陳俞樺買受之A6建物，其給付價款除簽約金10萬
    元以陳建銘花蓮一信總社活儲7751帳號給付外，其餘款項均
    以陳俞樺台北二信永吉分社613-5 帳號支票給付全部付清，
    陳俞樺並無尾款未付之問題，80年8月9日協議書上黃千芳45
    -93房屋乃陳啟刻意錯載，實則為45-90房屋云云。惟根據
    79年8 月14日買賣契約書上付款方法及最末付款欄之記載，
    買方僅於簽約時支付10萬元、之後分期支付20萬、30萬支票
    各1張、15萬元支票2張，總計金額不過為90萬元，且依特約
    事項加註「保存完成後再付餘款45萬元支票」，然之後未有
    該餘款付清之記載，上訴人辯稱陳俞樺已將A6建物之價金全
    部付清，顯與契約記載不符，其又未能提出價金支付證明，
    而不可信。更且，張峰嚴、黃千芳於83年1月8日總結買賣價
    款之時，黃千芳對於系爭土地上A6建物即干城45-93 號房屋
    尚有尾款32萬元未付乙節，有黃千芳簽認之對帳單附於台灣
    花蓮地方法院檢察署96年度交查字第119 號偽造文書卷第25
    頁，除黃千芳於該案偵查中承認干城45-93 號房屋價款尚未
    結清（見該卷第68、100 頁筆錄記載），上訴人亦承認對帳
    單上黃千芳簽名之真正（本院卷第192 頁），堪予採認。而
    從該對帳單上附註「雙方有關45-90 號房屋之帳目另計不在
    此限」之說明，更可確認對帳單上記載尾款32萬元乃係針對
    干城45-93號房屋之餘款，而黃千芳確因買受系爭土地上A6
    建物即門牌干城45-93號房屋1棟，未結清價款，故於前揭偽
    造文書偵查案中陳述「當時因我們屋款未付清，所以把他項
    權利證明書留在陳啟那」「等我們付了尾款，再辦理塗銷
    」等語（該卷第68、100 頁）。足徵黃千芳以陳俞樺名義買
    受之A6建物確實為干城45-93 號房屋，簽約後黃千芳與出賣
    人張峰嚴就干城45-93號房屋所為之約定（如簽立80年3月21
    日保證書、80年8月9日協議書、83年1月8日對帳等），均係
    79年8 月14日買賣契約書簽立後標的物遭法院拍賣所衍生之
    相關問題。干城45-93 號房屋及基地實為黃千芳權利，且已
    經黃千芳處分讓與丁○○，陳俞樺因黃千芳借名購買干城45
    -93號房屋及基地權利，應不復存在。
  (四)上訴人另再提出80年3 月26日余美玉、黃千芳簽立之讓渡合
    約書（原審卷第66頁），主張黃千芳受讓余美玉對於系爭土
    地上A3建物門牌干城45-90 號房地之權利，嗣再與陳俞樺買
    受之A6建物門牌干城45-93 號房地交換，陳俞樺因而取得干
    城45-90 號房屋權利云云。惟上訴人對於黃千芳、陳俞樺將
    干城45-90、45-93號房屋互換之事實並未證明，黃千芳於91
    年間猶以其為干城45-90 號房屋及基地買受人之身分，起訴
    陳啟移轉該房地所有權，此有本院調取花蓮地方法院91年
    度訴字第93號所有權移轉登記案卷可憑。且據上訴人所提出
    98年2月3日陳俞樺寄送予丁○○、甲○○、陳啟之花蓮國
    安第40號存證信函（本院卷第87頁），內容提及：陳俞樺前
    向張峰嚴承購之A6建物、門牌干城45-93 號房屋及基地遭丁
    ○○等人竊占，益證無上訴人所稱黃千芳與陳俞樺交換房屋
    一節。否則黃千芳已非干城45-90 號房屋及基地權利人，怎
    會起訴請求移轉該房屋及基地在其名下，而陳俞樺亦非干城
    45-93 號房屋及基地權利人，怎會再以該房地權利人寄發信
    函。再依余美玉、黃千芳於80年3 月26日簽立之讓渡合約書
    記載「讓渡價金：新台幣壹佰貳拾貳萬元正（含貸款伍拾萬
    元正）」「自備款新台幣柒拾貳萬元正，經余美玉親收無訛
    」內容，因斯時房屋尚未辦理保存登記，根本無從辦理貸款
    。而張峰嚴疑一屋二賣，將原出售予余美玉，余美玉再轉讓
    予黃千芳之干城45-90號房屋及基地，於80年4月6日以總價1
    55萬元出售予訴外人沈麗雲，此有本院調取台灣高等法院花
    蓮分院檢察署82議參字第1 號詐欺案卷可憑。又雖張峰嚴與
    余美玉、黃千芳、沈麗雲間存在干城45-90 號房屋及基地買
    賣糾紛，被上訴人陳啟並為該等買賣契約之代書，然據黃
    千芳於前揭偽造文書偵查案中所陳「我們4人原本是要向另1
    人買這筆房地，但是原地主在外欠債，這筆房地被拍賣，加
    上這是農地，所以我們透過陳啟去標這塊地，因為我們沒
    有農民身分無法辦理過戶，所以有留一部分尾款未付，另外
    為求保障，陳啟讓我們在房地上面設定抵押權」（見上開
    交查卷第68頁），於前揭移轉所有權登記事件中亦稱「我確
    定被告（即陳啟）並不是買賣交易的賣方，他只是代書」
    （見上開民事卷第30頁），及前揭80年3月21日保證書、80
    年8月9日協議書之內容，陳啟僅係受託投標買回系爭土地
    及其上建物，事後仍由張峰嚴與買方就買賣價金及房屋整修
    契約事項進行磋商，約定買方支付價金不足清償陳啟投標
    金時，由張峰嚴負責補足，陳啟應非該買賣契約之當事人
    ，而陳啟應買方之要求，同意提供系爭土地設定抵押權，
    以保障買方日後付清價金後移轉基地權利，故縱若黃千芳將
    承受自余美玉之干城45-90 號房屋權利讓與陳俞樺，亦因該
    房屋已由訴外人沈麗雲取得，系爭抵押權所欲擔保陳俞樺就
    干城45-90號房屋基地移轉之債權已確定不發生，而無存在
    之必要。遑論陳俞樺於本件抵押設定時係黃千芳向張峰嚴買
    受干城45-93號房屋之名義人，而該干城45-93號房屋及基地
    權利已由丁○○合法取得之情形。
五、綜上所述，上訴人因未能提出證據證明其前手陳俞樺有系爭
    抵押權所擔保之債權存在，依據前揭最高法院判例意旨，被
    上訴人提起消極確認之訴請求確認系爭抵押權所擔保之債權
    不存在，並請求塗銷系爭抵押權，應為有理由，原審為被上
    訴人勝訴判決，所執理由雖與本院認定不同，然結論相同，
    應予維持。上訴意旨指摘原判決不當，求予廢棄改判，為無
    理由，應予駁回其上訴。
六、本件事證已臻明確，上訴人另聲請將被上訴人陳啟保管他
    項權利證書正本之切結書（原審卷9 頁反面）送請鑑定筆跡
    真偽，然因黃千芳於前揭偽造文書案中已承認其簽名之真正
    ，並說明本案抵押權設定原因，且有無立據約定他項權利證
    明由何人保管，於本案最終判斷並無影響，故無鑑定之必要
    ，暨兩造其餘攻擊防禦方法與舉證，無礙勝負判斷，爰不一
    一論列，附此敘明。
七、據上論結，本件上訴為無理由，依民事訴訟法第449條第1項
    、第78條，判決如主文。
中    華    民    國    98    年    5     月    13    日
                    民事庭審判長法  官  謝志揚
                                法  官  林慶煙
                                法  官  劉雪惠
以上正本係照原本作成。
如不服本判決，應於收受送達後20日內向本院提出上訴書狀，其
未表明上訴理由者，應於提出上訴後20日內向本院補提理由書狀
（均須按他造當事人之人數附繕本）。上訴時應提出委任律師或
具有律師資格之人之委任狀；委任有律師資格者，另應附具律師
資格證書及釋明委任人與受任人有民事訴訟法第466條之1第1項
但書或第2項（詳附註）所定關係之釋明文書影本。
附註：
民事訴訟法第466條之1（第1項、第2項）：
對於第二審判決上訴，上訴人應委任律師為訴訟代理人。但上訴
人或其他法定代理人具有律師資格者，不在此限。
上訴人之配偶、三親等內之血親、二親等內之姻親，或上訴人為
法人、中央或地方機關時，其所屬專任人員具有律師資格並經法
院認為適當者，亦得為第三審訴訟代理人。
中    華    民    國    98    年    5     月    13    日
                                書記官  李德霞


司法院資訊處製作；財團法人民間司法改革基金會備份。
